---
title: "Avaliação da Satisfação de Estudantes Universitários"
format:
  html:
    toc: true
    toc-title: "Navegação"
    number-sections: true
    df-print: paged
  pdf:
    toc: true
    number-sections: true
    df-print: kable
    documentclass: article
    geometry: margin=1in
    keep-tex: false
editor: visual
execute:
  echo: true
  warning: false
  message: false
  fig-width: 7
  fig-height: 5
  fig-dpi: 300
  fig-path: "figures/"
  # fig-format: "png"   # opcional; descomente se preferir PNG sempre
---


## Contexto e Objetivo

Uma universidade realizou uma pesquisa institucional com **250 estudantes de graduação**, solicitando que atribuíssem escores de **0 a 10** para diferentes aspectos relacionados à sua experiência acadêmica no campus.

O **objetivo** da pesquisa é identificar **dimensões latentes de satisfação**, permitindo que a gestão universitária compreenda quais fatores estruturais e acadêmicos influenciam a percepção geral dos estudantes.

As variáveis analisadas são:

- `TEACH` – qualidade do ensino  
- `CURRIC` – organização curricular  
- `FACULTY` – acessibilidade dos professores  
- `INFRA` – infraestrutura do campus  
- `LIBRARY` – qualidade da biblioteca  
- `IT` – serviços de tecnologia/internet  
- `SUPPORT` – serviços administrativos e apoio ao estudante  


## Pacotes utilizados
 
```{r}
load <- function(pkg){
  new.pkg <- pkg[!(pkg %in% installed.packages()[, "Package"])]
  if (length(new.pkg))
    install.packages(new.pkg, dependencies = TRUE)
  sapply(pkg, require, character.only = TRUE)
} 

## Pacotes utilizados nessa análise

packages = c("tidyverse", "factoextra", "psych", "gridExtra", "readr", "janitor", "ggrepel", "patchwork", "corrplot", "corrr", "igraph", "ggraph")
load(packages)
```



```{r, echo=FALSE}
set.seed(20260119)

n <- 250

# Fatores latentes correlacionados (cor ~ 0.30)
rho <- 0.30
F1 <- rnorm(n, 0, 1)                       # Qualidade Acadêmica
F2 <- rho*F1 + sqrt(1 - rho^2)*rnorm(n)    # Estrutura/Suporte

# Função para gerar variáveis com carga (lambda) e erro específico (psi)
gen_var <- function(lambda1, lambda2, psi){
  # variável padronizada aproximada: x = lambda1*F1 + lambda2*F2 + e
  # e ~ N(0, psi)
  lambda1*F1 + lambda2*F2 + rnorm(n, 0, sqrt(psi))
}

# Cargas "verdadeiras" (estrutura alvo)
TEACH   <- gen_var(0.80, 0.00, psi = 0.36)
CURRIC  <- gen_var(0.75, 0.00, psi = 0.44)
FACULTY <- gen_var(0.70, 0.10, psi = 0.47)

INFRA   <- gen_var(0.00, 0.80, psi = 0.36)
LIBRARY <- gen_var(0.00, 0.75, psi = 0.44)
IT      <- gen_var(0.10, 0.70, psi = 0.47)

# SUPPORT com cross-loading (apoio pode “tocar” dimensão acadêmica e institucional)
SUPPORT <- gen_var(0.25, 0.55, psi = 0.55)

# Transformando para escala 0-10 (mantendo padrão de correlações)
# Comentário pedagógico:
# - Transformações monotônicas preservam ordenação; aqui usamos uma padronização + compressão.
# - Em aplicações reais, dados em 0–10 são comuns e funcionam bem em EFA com correlação de Pearson,
#   mas se houver forte ordinalidade/assimetria, considerar correlações policóricas.
to_0_10 <- function(x){
  z <- as.numeric(scale(x))
  # comprime para ~0..10
  pmin(10, pmax(0, 5 + 2*z))
}

dados <- tibble(
  TEACH   = to_0_10(TEACH),
  CURRIC  = to_0_10(CURRIC),
  FACULTY = to_0_10(FACULTY),
  INFRA   = to_0_10(INFRA),
  LIBRARY = to_0_10(LIBRARY),
  IT      = to_0_10(IT),
  SUPPORT = to_0_10(SUPPORT)
)
write.csv(dados, "F:/SITE/est328/dados/estudantes.csv", row.names = FALSE)
```



## Leitura e exploração dos dados

os dados para esta análise estão disponíveis [aqui](/dados/estudantes.csv).

```{r}
dados %>% 
  glimpse()

dados %>% 
  summary()
```

A base de dados contém 250 observações e 7 variáveis numéricas, todas armazenadas como dbl, correspondendo às avaliações de satisfação dos estudantes em escala contínua de 0 a 10. Não há variáveis categóricas nem valores ausentes aparentes, o que facilita a aplicação direta de métodos baseados em matriz de correlação, como PCA e Análise Fatorial Exploratória. 

Em média, os estudantes atribuem avaliações moderadas a todos os aspectos analisados. Não há evidência de satisfação extrema nem de insatisfação generalizada. Os quartis mostram ampla dispersão:

- 1º quartil geralmente entre 3.6 e 3.9

- 3º quartil geralmente entre 6.2 e 6.4

Isso indica que:

- Há heterogeneidade real entre estudantes;

- Diferentes perfis de satisfação coexistem na amostra.


Análise fatorial exige variabilidade. Se todos os estudantes atribuíssem notas muito semelhantes, não haveria estrutura de correlação suficiente para extrair fatores.

A análise descritiva inicial indica que as variáveis apresentam comportamento adequado para a aplicação de técnicas multivariadas baseadas em correlação. Todas as variáveis respeitam a escala proposta, exibem variabilidade suficiente, não apresentam concentrações excessivas em valores extremos e possuem distribuições aproximadamente simétricas. Dessa forma, a base de dados é apropriada para a aplicação da Análise Fatorial Exploratória.


## Matriz de correlações

```{r}
cor_mat <- cor(dados)
round(cor_mat, 2)
```


A matriz de correlação entre as sete variáveis evidencia padrões claros de associação, sugerindo a presença de estruturas latentes passíveis de modelagem por meio de Análise de Componentes Principais e Análise Fatorial Exploratória.


As variáveis `TEACH`, `CURRIC` e `FACULTY` apresentam correlações moderadas a elevadas entre si:

- `TEACH × CURRIC`: 0,54

- `TEACH × FACULTY`: 0,51

- `CURRIC × FACULTY`: 0,46


Essas correlações indicam que estudantes que avaliam positivamente um desses aspectos acadêmicos tendem a avaliar positivamente os demais, sugerindo a existência de um fator comum associado à Qualidade Acadêmica.

Do ponto de vista da análise fatorial, esse padrão é típico de um conjunto de variáveis que compartilham variância comum, condição essencial para a extração de fatores.


As variáveis `INFRA`, `LIBRARY` e `IT` apresentam correlações elevadas entre si, destacando-se:

- `INFRA × LIBRARY`: 0,65

- `INFRA × IT`: 0,59

- `LIBRARY × IT`: 0,59

Esses valores indicam uma forte associação entre aspectos de infraestrutura física e tecnológica do campus, sugerindo a presença de um fator latente relacionado à Estrutura e Recursos Institucionais.

Esse bloco de correlações é mais intenso do que o observado no bloco acadêmico, o que sugere que essa dimensão pode ser particularmente bem definida na estrutura fatorial.



A variável `SUPPORT` apresenta correlações moderadas com ambos os blocos:

Com variáveis acadêmicas:

- `SUPPORT × TEACH`: 0,33

- `SUPPORT × FACULTY`: 0,40

Com variáveis estruturais:

- `SUPPORT × INFRA`: 0,52

- `SUPPORT × LIBRARY`: 0,51

- `SUPPORT × IT`: 0,53


Esse padrão sugere que SUPPORT possui uma natureza híbrida, relacionada tanto à experiência acadêmica quanto ao suporte institucional. Em termos de análise fatorial, isso antecipa a possibilidade de cargas cruzadas (cross-loading), isto é, a variável apresentar cargas relevantes em mais de um fator.

Esse comportamento não representa um problema metodológico, desde que seja substantivamente justificável, como é o caso neste contexto.



As correlações entre variáveis acadêmicas e estruturais são, em geral, baixas a moderadas, por exemplo:

- `TEACH × INFRA`: 0,21

- `CURRIC × INFRA`: 0,12

- `FACULTY × IT`: 0,24


Esses valores indicam que, embora as dimensões acadêmica e estrutural estejam relacionadas, elas não são redundantes, o que reforça a hipótese de mais de um fator latente.


```{r}
corrplot(cor_mat, method = "color", type = "upper", addCoef.col = "black",
tl.col = "black", tl.srt = 45, number.cex = .6,
title = "Matriz de correlações entre atributos")
```

O gráfico apresenta o mapa de calor da matriz de correlações entre os atributos avaliados pelos estudantes, no qual a intensidade da cor azul indica maior associação positiva entre as variáveis, enquanto cores mais claras indicam associações fracas.

De modo geral, observa-se a presença de padrões bem definidos de correlação, sugerindo uma estrutura latente adequada para aplicação de Análise Fatorial Exploratória.


## Adequação para Análise Fatorial: KMO e Bartlett

Antes da aplicação da Análise Fatorial Exploratória, avaliou-se a adequação da matriz de correlações por meio da Medida de Adequação da Amostra de Kaiser–Meyer–Olkin (KMO) e do Teste de Esfericidade de Bartlett.

```{r}
KMO(cor_mat)
```


O valor global da medida KMO foi:

$$KMO=0,80$$

De acordo com a classificação proposta por Kaiser, valores de KMO entre 0,80 e 0,89 são considerados muito bons, indicando que a proporção de variância comum entre as variáveis é elevada.

Além disso, as medidas individuais (MSA) para cada variável foram:


| Variável | MSA  |
| -------- | ---- |
| TEACH    | 0,74 |
| CURRIC   | 0,71 |
| FACULTY  | 0,81 |
| INFRA    | 0,80 |
| LIBRARY  | 0,81 |
| IT       | 0,83 |
| SUPPORT  | 0,87 |



- Todas as variáveis apresentam MSA superiores a 0,70, indicando que nenhuma delas compromete a estrutura fatorial.

- A variável `SUPPORT` apresenta o maior valor de MSA (0,87), sugerindo que ela compartilha uma quantidade considerável de variância com as demais variáveis, apesar de seu caráter transversal.

- Não há necessidade de remoção de variáveis com base na medida KMO.

Do ponto de vista metodológico, esses resultados indicam que os dados apresentam correlações parciais relativamente pequenas, condição desejável para a extração de fatores comuns.

```{r}
cortest.bartlett(cor_mat, n = n)
```

O teste de Bartlett produziu os seguintes resultados:

- Estatística qui-quadrado: $\chi^2 =619,41$

- Graus de liberdade: $df = 21$

- Valor-p: $p<0,001$

O valor-p extremamente pequeno leva à rejeição da hipótese nula de que a matriz de correlações populacional é a matriz identidade. Isso indica que existem correlações significativas entre as variáveis, condição essencial para a aplicação da análise fatorial.


Os resultados da medida KMO e do teste de esfericidade de Bartlett indicam que a matriz de correlações apresenta adequação muito boa para a aplicação da análise fatorial. Assim, procede-se à determinação do número de fatores a serem retidos e à estimação dos modelos por diferentes métodos, visando comparar soluções alternativas e avaliar a robustez da estrutura latente identificada.


## Quantos fatores reter?

A determinação do número de fatores a serem retidos foi realizada com base em múltiplos critérios, conforme recomendado na literatura, evitando decisões baseadas em um único procedimento.

```{r}
eigen(cor_mat)$values

fa.parallel(dados, fa = "fa", fm = "pa") 
```

### Autovalores da Matriz de Correlação (Critério de Kaiser)

Os autovalores obtidos a partir da decomposição espectral da matriz de correlação foram:

$$
\lambda = (3{,}26,\; 1{,}49,\; 0{,}58,\; 0{,}51,\; 0{,}44,\; 0{,}38,\; 0{,}33)
$$

De acordo com o **critério de Kaiser**, devem ser retidos os fatores com autovalores superiores a 1. Assim, esse critério sugere a retenção de **dois fatores**, uma vez que apenas os dois primeiros autovalores satisfazem essa condição.

Do ponto de vista interpretativo, os dois primeiros fatores concentram a maior parte da variância total padronizada, enquanto os fatores subsequentes apresentam contribuições marginais, indicando que a estrutura essencial dos dados pode ser adequadamente representada por duas dimensões latentes.



### Scree Plot

A inspeção visual do Scree Plot evidencia um **ponto de inflexão pronunciado após o segundo fator**, a partir do qual os autovalores passam a decrescer de forma aproximadamente linear e com pequena magnitude.

Esse padrão sugere que os fatores a partir do terceiro capturam predominantemente variância específica ou ruído, reforçando a escolha de **dois fatores** como solução parcimoniosa.



### Análise Paralela

A análise paralela compara os autovalores observados com aqueles obtidos a partir de dados aleatórios simulados com a mesma dimensão da base original.

Observa-se que:

- Os dois primeiros autovalores empíricos são claramente superiores aos autovalores provenientes dos dados simulados;
- A partir do terceiro fator, os autovalores observados tornam-se inferiores aos autovalores simulados.

Segundo esse critério, apenas os dois primeiros fatores apresentam evidência estatística de estrutura não aleatória, corroborando a retenção de **dois fatores**.


## Estimação do modelo fatorial ortogonal


### Método das Componentes Principais (MCP)

```{r}
AF_pca <- principal(dados, nfactors = 2, rotate = "varimax", scores = TRUE)
AF_pca
print(AF_pca$loadings, cutoff = 0.30)
```


O método das Componentes Principais foi aplicada à matriz de correlações das variáveis, considerando a extração de **dois fatores**, conforme indicado pelos critérios de Kaiser, Scree Plot e Análise Paralela. Utilizou-se rotação **Varimax**, com o objetivo de facilitar a interpretação das componentes.

#### Cargas fatoriais

A Tabela a seguir apresenta as **cargas padronizadas** das variáveis nas duas componentes principais, bem como as comunalidades ($h^2$), unicidades ($u^2$) e complexidade.

| Variável  | RC1 | RC2 | $h^2$ | $u^2$ |
|---------|-----|-----|------|------|
| TEACH   | 0,13 | 0,83 | 0,71 | 0,29 |
| CURRIC  | 0,05 | 0,83 | 0,69 | 0,31 |
| FACULTY | 0,28 | 0,74 | 0,63 | 0,37 |
| INFRA   | 0,85 | 0,09 | 0,73 | 0,27 |
| LIBRARY | 0,84 | 0,09 | 0,72 | 0,28 |
| IT      | 0,81 | 0,11 | 0,68 | 0,32 |
| SUPPORT | 0,71 | 0,31 | 0,61 | 0,39 |

Observa-se que:

- O **Fator 1 (RC1)** apresenta cargas elevadas para **INFRA**, **LIBRARY**, **IT** e **SUPPORT**, caracterizando uma dimensão associada à **Estrutura e Suporte Institucional**;
- O **Fator 2 (RC2)** apresenta cargas elevadas para **TEACH**, **CURRIC** e **FACULTY**, caracterizando uma dimensão associada à **Qualidade Acadêmica**;
- A variável **SUPPORT** apresenta carga relevante no Fator 1 e carga secundária no Fator 2, refletindo sua natureza transversal.


#### Variância Explicada

A decomposição da variância total é apresentada a seguir:

| Componente | SS Loadings | Proporção da Variância | Variância Acumulada |
|-----------|-------------|-----------------------|---------------------|
| RC1 | 2,70 | 0,39 | 0,39 |
| RC2 | 2,06 | 0,29 | 0,68 |

As duas componentes explicam conjuntamente aproximadamente **68% da variância total**, o que é considerado um valor elevado em aplicações nas ciências sociais.

Além disso, observa-se que:

- O primeiro fator responde por cerca de **39%** da variância;
- O segundo fator adiciona aproximadamente **29%**;
- A distribuição da variância é relativamente equilibrada entre as componentes.



#### Comunalidades e Complexidade

As comunalidades ($h^2$) variam entre **0,61 e 0,73**, indicando que todas as variáveis são bem representadas pela solução com dois fatores.

A **complexidade média dos itens** é aproximadamente **1,1**, sugerindo que:

- A maioria das variáveis apresenta carga dominante em apenas uma componente;
- A estrutura resultante é simples e facilmente interpretável;
- Não há evidência de componentes mal definidas ou altamente sobrepostas.


#### Qualidade de Ajuste da Solução 

A qualidade de ajuste da solução com dois fatores pode ser avaliada por meio dos resíduos:

- **RMSR (Root Mean Square of Residuals)** = 0,09  
- **Qui-quadrado empírico** = 78,37, com $p < 10^{-13}$  
- **Ajuste baseado nos elementos fora da diagonal** = 0,95  

Esses resultados indicam que:

- A magnitude média dos resíduos é relativamente pequena;
- A solução reproduz adequadamente a estrutura de correlações observada;
- Embora o teste qui-quadrado seja significativo (como esperado em amostras moderadas a grandes), os índices globais indicam **bom ajuste prático**.


### Método dos Fatores Principais (PAF)


A Análise Fatorial Exploratória foi conduzida utilizando o método dos **Fatores Principais** (*Principal Axis Factoring – PAF*), com extração de **dois fatores**, conforme indicado pelos critérios de Kaiser, Scree Plot e Análise Paralela. Para facilitar a interpretação, aplicou-se rotação **Varimax**, assumindo fatores ortogonais.

```{r}
AF_fp <- fa(dados, nfactors = 2, fm = "pa", rotate = "varimax")
print(AF_fp$loadings, cutoff = 0.3)
```


#### Estrutura das Cargas Fatoriais

A Tabela a seguir apresenta as **cargas fatoriais padronizadas** das variáveis nos dois fatores extraídos, considerando apenas cargas com magnitude superior a 0,30.

| Variável  | PA1 | PA2 |
|----------|-----|-----|
| TEACH    |     | 0,758 |
| CURRIC   |     | 0,691 |
| FACULTY  |     | 0,636 |
| INFRA    | 0,796 |     |
| LIBRARY  | 0,780 |     |
| IT       | 0,727 |     |
| SUPPORT  | 0,627 | 0,314 |

Observa-se uma **estrutura simples e bem definida**, na qual a maioria das variáveis apresenta carga elevada em apenas um fator.


#### Variância Explicada pelos Fatores

A variância explicada pelos fatores pode ser resumida conforme a tabela a seguir:

| Fator | SS Loadings | Proporção da Variância | Variância Acumulada |
|------|-------------|-----------------------|---------------------|
| PA1  | 2,260 | 0,323 | 0,323 |
| PA2  | 1,609 | 0,230 | 0,553 |

Os dois fatores explicam conjuntamente aproximadamente **55,3% da variância comum**, valor considerado adequado em estudos aplicados nas ciências sociais, especialmente quando se utiliza um modelo de fatores comuns.

Observa-se que:

- O primeiro fator responde por cerca de **32,3%** da variância comum;
- O segundo fator adiciona aproximadamente **23,0%**;
- A distribuição da variância entre os fatores é relativamente equilibrada.



#### Comparação conceitual com a a solução usando o método das componentes principais

Em comparação com a solução obtida usando o método das componentes principais, a solução PAF apresenta:

- **Menor proporção de variância explicada**;
- Estrutura de cargas semelhante à da PCA, indicando **estabilidade da dimensionalidade**;
- Interpretação substantiva consistente, reforçando a existência de duas dimensões latentes bem definidas.

Assim, a análise por Fatores Principais confirma que a estrutura identificada pela PCA não é um artefato da decomposição da variância total, mas reflete **fatores comuns subjacentes** às variáveis observadas.



### Método da Máxima Verossimilhança

A Análise Fatorial Exploratória foi estimada utilizando o método da **Máxima Verossimilhança (ML)**, com extração de **dois fatores** e rotação **Varimax**. Esse método permite, além da estimação das cargas fatoriais, a avaliação formal da **qualidade de ajuste do modelo**, sob a suposição de normalidade multivariada aproximada.

```{r}
AF_ml <- fa(dados, nfactors = 2, fm = "ml", rotate = "varimax", scores = "regression")
AF_ml
print(AF_ml$loadings, cutoff = 0.30)
```

####  Estrutura das Cargas Fatoriais

A Tabela a seguir apresenta as **cargas fatoriais padronizadas**, bem como as **comunalidades ($h^2$)**, **unicidades ($u^2$)** e **complexidade** dos itens.

| Variável  | ML1 | ML2 | $h^2$ | $u^2$ |
|----------|-----|-----|------|------|
| TEACH    | 0,13 | 0,76 | 0,60 | 0,40 |
| CURRIC   | 0,08 | 0,69 | 0,48 | 0,52 |
| FACULTY  | 0,27 | 0,63 | 0,47 | 0,53 |
| INFRA    | 0,80 | 0,12 | 0,65 | 0,35 |
| LIBRARY  | 0,78 | 0,12 | 0,63 | 0,37 |
| IT       | 0,72 | 0,15 | 0,55 | 0,45 |
| SUPPORT  | 0,62 | 0,32 | 0,49 | 0,51 |

Observa-se que a maioria das variáveis apresenta **cargas elevadas em apenas um fator**, caracterizando uma estrutura simples e facilmente interpretável. A variável **SUPPORT** apresenta carga principal no fator ML1 e carga secundária no fator ML2, indicando novamente seu **caráter transversal**.



#### Variância Explicada pelos Fatores

A decomposição da variância pode ser resumida conforme a tabela a seguir:

| Fator | SS Loadings | Proporção da Variância | Variância Acumulada |
|------|-------------|-----------------------|---------------------|
| ML1  | 2,26 | 0,32 | 0,32 |
| ML2  | 1,61 | 0,23 | 0,55 |

Os dois fatores explicam conjuntamente cerca de **55% da variância comum**, valor compatível com aplicações empíricas em ciências sociais e humanas.



#### Comparação com MCP e PAF

Comparativamente às soluções obtidas por MCP e PAF, o método de Máxima Verossimilhança:

- Produz uma estrutura de cargas **altamente consistente**;
- Confirma que a menor variância explicada em relação à MCP é esperada, pois apenas a variância comum é modelada.

Assim, a solução ML reforça a conclusão de que a estrutura identificada reflete **fatores latentes reais**, e não apenas artefatos da decomposição da variância total.


## Interpretação dos Fatores

Com base no padrão das cargas fatoriais obtidas através na estimação do modelo fatorial utilizando o método da máxima verossimilhança, os fatores estimados podem ser interpretados da seguinte forma:

- **Fator 1 (ML1 – Estrutura e Suporte Institucional)**  
  Apresenta cargas elevadas para **INFRA**, **LIBRARY**, **IT** e **SUPPORT**, representando aspectos relacionados à infraestrutura física, recursos tecnológicos e serviços administrativos de apoio ao estudante.

- **Fator 2 (ML2 – Qualidade Acadêmica)**  
  Apresenta cargas elevadas para **TEACH**, **CURRIC** e **FACULTY**, caracterizando uma dimensão associada à qualidade do ensino, organização curricular e interação entre docentes e estudantes.

Essa interpretação é plenamente coerente com as soluções obtidas por MCP e PAF, indicando **estabilidade da estrutura latente** independentemente do método de estimação.


## Conclusão

A análise identificou duas dimensões latentes de satisfação estudantil: Qualidade Acadêmica e Estrutura/Suporte Institucional. A comparação entre MCP, PAF e ML mostrou consistência geral na interpretação. Os escores fatoriais permitem análises adicionais, como segmentação de estudantes e priorização de políticas de melhoria institucional.



